臺灣屏東地方法院刑事判決　　　　　　　 93年度訴字第550號
公　訴　人　臺灣屏東地方法院檢察署檢察官
被　　　告　戊○○
　　　　　　丁○○
共　　　同
選任辯護人　陳彥勝律師
上列被告因違反水土保持法等案件，檢察官提起公訴（93年度偵
字第1898號）後，聲請改依協商程序而為判決，本院判決如下：
    主  文
戊○○、丁○○共同在公有及私人山坡地內未經同意擅自修建道
路之開發，致生水土流失，各處有期徒刑柒月，均緩刑貳年。
    事實及理由
一、犯罪事實：
    丁○○為屏東縣瑪家鄉之鄉民代表，戊○○為其子，乙○○
    為瑪家鄉排灣村之村長。緣丁○○、乙○○二人因在屏東縣
    瑪家鄉舊筏灣部落地區均有承攬工程（丁○○承攬風倒木採
    運、吊橋修繕及該鄉○○段水土保持等三項工程，乙○○則
    承攬舊有步道修繕工程，二人具有合作關係），而丁○○明
    知坐落於屏東縣瑪家鄉○○○段第772 號、第773 號、第
    774 號、第791 號、796 號（地號）等5 筆土地均為屬於茂
    林國家特定風景區範圍之山坡地保育區林地，係行政院農業
    委員會依水土保持法公告之山坡地，擁有珍貴原住民族（排
    灣族）文化資產及自然面貌，竟未經土地所有權人甲○○、
    壬○○、中華民國（管理機關為行政院原住民委員會）及地
    上權人陳福成、己○○等人同意，竟為了便利自己與乙○○
    承攬前述工程動工之私益，在未徵得前揭土地所有權人、地
    上權人之同意，即自民國92年9 月28日起，由丁○○以每日
    工資新台幣（下同）5000元之代價，僱請與丁○○有犯意聯
    絡之戊○○駕駛PC─200 型挖土機在該5 筆林地上濫闢新道
    路（所開挖之道路長約400 公尺，路基寬度均超過4 公尺，
    面積高達2300平方公尺），造成該處上邊坡大量裸露及危岩
    出露，下邊坡鬆散土石掩埋植被等土壤流失狀況，甚有演變
    為其他砂土災害問題之虞。
二、證據：
    （一）被告丁○○、戊○○於警詢、偵訊之供述及本院訊問
          中之自白。
    （二）被害人甲○○、陳福成、壬○○、己○○之指述。
    （三）證人癸○○、庚○、辛○○、丙○○、胡安定、余慧
          雅之證詞。
    （四）卷附臺灣屏東地方法院檢察署國土保持小組於92年10
          月3 日會同瑪家鄉公所、高屏溪流管理委員會單位之
          會勘紀錄、專案人員製作之現場勘查草圖、屏東縣警
          察局內埔分局於92年11月11日以內警刑字第09200126
          98號函檢陳之會勘現場照片資料、國立屏東科技大學
          於92年11月4 日以屏科大建保字第09222600098 號函
          檢陳之現場勘測結果說明、臺灣屏東地方法院檢察署
          檢察官於92年10月31日會同被告及相關單位人員前往
          現場勘驗之勘驗筆錄各1 份、土地謄本4 份、查獲時
          現場照片38幀。
    （五）扣案之挖土機1部。
三、按山坡地保育利用條例第34條第1 項係刑法第320 條第2 項
    、森林法第51條第1 項之特別規定，其犯罪之性質當然含有
    竊佔罪質，又水土保持法第32條第1 項為山坡地保育利用條
    例第34條第1 項之特別規定（水土保持法第1 條第2 項參照
    ），依特別法優於普通法之法律競合關係，應依水土保持法
    第32條第1 項在公有山坡地內未經同意擅自墾殖，致生水土
    流失之規定論處，即無再成立竊佔罪之餘地；又按水土保持
    義務人即為有權使用山坡地之人，如為開發或經營山坡地，
    違反水土保持法第12條至第14條之規定，致生水土流失者，
    始有該法第33條第3 項前段之適用。如無權使用山坡地之人
    ，卻在公有或私人山坡地內未經同意擅自墾殖、占用或從事
    同法第8 條第1 項第2 款至第5 款之開發、經營或使用，致
    生水土流失者，即應依同法第32條第1 項之規定處罰（最高
    法院90年度台上字第737 號判決參照）。被告丁○○、林進
    財為無權使用山坡地之人，在公有及私人山坡地，擅自開挖
    興建道路，致生水土流失，核其所為，係犯水土保持法第32
    條第1 項之罪。又水土保持法第32條第1 項之構成要件，與
    山坡地保育利用條例第34條第1 項之構成要件相同，觀諸水
    土保持法第1 條第2 項規定：「水土保持，依本法之規定；
    本法未規定者，適用其他法律之規定。」可知水土保持法就
    立法體制而言，係立於特別法之地位，自應排斥山坡地保育
    利用條例之適用；又山坡地保育利用條例第34條第1 項係森
    林法第51條第1 項之特別規定，此有最高法院86年度台上字
    第5537號判決可資參照。是山坡地保育利用條例為森林法之
    特別規定，而水土保持法又為山坡地保育利用條例之特別法
    ，依特別法優於普通法之法律競合關係，應適用水土保持法
    論科。被告2 人間就上開犯行，有犯意聯絡及行為分擔，為
    共同正犯。公訴人認被告2 人所犯前揭3 罪間為想像競合關
    係，尚有未洽，併此敘明。
四、本件經檢察官與被告於審判外達成協商之合意且被告業已認
    罪，其合意內容為：被告戊○○、丁○○各願受科刑範圍為
    有期徒刑7 月，緩刑2 年之宣告。經查，上開協商合意並無
    刑事訴訟法第455 條之4 第1 項所列情形之一，檢察官聲請
    改依協商程序而為判決，本院審酌被告林進財、丁○○之前
    科，素行尚可，及犯後坦承犯行，並已將林地回復原狀，有
    卷附照片18幀可參，足認其犯後態度良好等一切情狀，是爰
    不經言詞辯論，於協商合意範圍內為協商判決如主文所示之
    刑，並分別諭知易科罰金與易服勞役之折算標準。又查被告
    戊○○前未曾受有期徒刑以上刑之宣告；被告丁○○前未曾
    於5 年以內受有期徒刑以上刑之宣告，此分別有臺灣屏東地
    方法院檢察署刑案資料查註紀錄表及臺灣高等法院被告前案
    紀錄表各2 紙附卷可佐，經此教訓，自當知所警惕而無虞再
    犯，本院綜核各情認上開刑之宣告，已足策其自新，所宣告
    之刑，以暫不執行為適當，併均依法諭知緩刑2 年，以啟自
    新。至供犯罪所用之挖土機1 輛，雖為被告丁○○所有，惟
    此次被告丁○○、戊○○2 人所濫闢道路所造成林地裸露之
    情形，業經被告2 人回復原狀填補損害，此有屏東縣政府94
    年10月24日函附之現場照片18幀在卷足憑，又前揭扣案之挖
    土機經被告林連財陳明係賴以維生之工具在卷，核非專供本
    件犯罪之用，衡諸比例原則，應以不予沒收為適當，併予敘
    明。
五、應適用之法條：刑事訴訟法第455條之4第2項、第455條之8
    ，水土保持法第32條第1 項，刑法第11條前段、第28條、第
    74條第1款、第2款。
六、本判決除有刑事訴訟法第455 條之4 第1 項第1 款、第2 款
    、第4 款、第6 款、第7 款所定情形之一，或違反同條第2
    項規定者外，不得上訴。
七、如不服本件判決，得自收受判決送達之日起十日內，向本院
    提出上訴書狀，上訴於第二審法院。
中　　華　　民　　國　　94　　年　　12　　月　　13　　日
                  刑事第二庭    法  官  陳海寧
以上正本證明與原本無異。
中　　華　　民　　國　　94　　年　　12　　月　　14　　日
                                書記官  劉淑蓉
